臺灣高雄地方法院民事判決　八十七年度訴字第二五七九號
　　原　　　告　　庚○○
　　兼訴訟代理人　己○○○
　　被　　　告　　戊○○
　　　　　　　　　丁○○
　　　　　　　　　丙○○
　　　　　　　　　乙○○
　　訴訟代理人　　甲○○
　　　　　　　　　吳珊珊
右當事人間損害賠償事件，本院判決如左：
    主    文
原告之訴及假執行之聲請均駁回。
訴訟費用由原告負擔。
    事    實
甲、原告方面：
一、聲明：求為判決：
    先位聲明：
（一）被告等四人應連帶給付原告新台幣（下同）五百萬元。
（二）訴訟費用由被告連帶負擔。
（三）願供擔保請准宣告假執行。
    備位聲明：
（一）被告應將登記於吳鄭月女名下之台南縣官田鄉○○○段209、211、221地號土
      地所有權移轉登記予原告。
二、陳述：
（一）被告丁○○、戊○○二人於民國八十四年間在高雄市○○○路480號七樓之六
      ，共同經營華雅代書事務所，原告庚○○於八十四年十月二十七日因急需資金
      周轉，乃委託被告丁○○及戊○○二人帶向金融機構辦理貸款，被告丁○○、
      戊○○二人佯稱可代為鉅額貸款等語，使原告庚○○不疑有他，於八十四年十
      月三十日將登記於其配偶吳玉霞名下座落之台南縣官田鄉○○○段209、211、
      221地號之三筆土地（下稱系爭土地）所有權狀、印鑑等物交付，被告丁○○
      、戊○○二人為原告庚○○處理事務之人，竟共同意圖為自己不法之利益，持
      上開土地所有權狀及印鑑等物，於八十四年十一月二十七日設定抵押權人為被
      告戊○○、擔保本金為三百萬元之最高限額抵押權，繼之與被告乙○○、丙○○基於共同之犯意聯絡，明知原告己○○○與被告乙○○間並未成立土地買賣
      契約，竟利用不知情之代書王明津，於八十五年四月六日向台南縣麻豆地政事
      務所申請系爭土地所有權移轉登記，而使該所公務員將此不實之買賣事項登記
      於土地登記簿，並將土地所有權移轉登記予被告乙○○所指定之不知情吳鄭月
      女名下，致生損害於己○○○及土地登記之正確性。相關手續辦妥後，被告乙○○乃貸款一百萬元給被告戊○○，約定月息三分，由被告戊○○立借據及本
      票各一張以為擔保，被告丙○○並重中抽取佣金三萬元，嗣原告庚○○向地政
      機關查詢，始知悉上情，提起告訴經檢察官偵查屬實，並提起公訴由法院判決
      確定。
（二）查原告前開移轉登記與不知情之吳鄭月女，造成原告所有權之損失，該項土地
      三筆依目前之時價有五百萬元以上，並有鑑價報告可資佐證，被告等共同不法
      侵害原告之權益，依法應負連帶賠償損害之責任，原告不能取回土地侵害原告
      所有權之行使，依土地最低價格計算損害金額為五百萬元，自得訴請被告等連
      帶給付前開之金額，而訴外人吳鄭月女因被告犯行而無法律上之原因受有利益
      ，系爭三筆土地係屬贓物，依民法第七百六十七條之規定，亦得為所有權回復
      之請求，以維權益，併列為備位聲明。
三、證據：提出系爭土地之地價證明正本二份及土地登記謄本六份為證，並請求就系
    爭土地鑑定其價格。
乙、被告方面：被告戊○○、丁○○未於最後言詞辯論期日到場。茲據被告等人之聲
    明及陳述如下。
一、聲明：求為判決原告之訴駁回；訴訟費用由原告負擔。
二、陳述：
    (1)被告戊○○、丁○○部分：事實及理由均引用本院八十七年易字第四七一號刑
      事卷之資料及證據。
    (2)被告丙○○：系爭土地不是不能過戶，是原告庚○○拿土地向乙○○借一百萬
      元，被告戊○○將土地過戶於乙○○，言明錢還了再把土地過戶給他，但原告
      庚○○一直不肯還錢，他有拿到錢，卻說沒拿到。
    (3)被告乙○○部分：庚○○委託戊○○借款已成事實。既使庚○○在戊○○借到
      借款之後諉稱只是向戊○○取回證件所影響。依理依法庚○○夫婦應向吳鴻志
      與戊○○等人取回一百萬元，再回過來將借款還乙○○取回土地。至於抵押或
      辦理過戶，只是借款手續之不同而已，實不影響借款之事實。故本案庚○○應
      向吳鴻志等人取回侵佔之款項，以清償乙○○而取回系爭土地。
三、證據：提出台灣高等法院高雄分院八十七年度上字第二七三二號刑事判決書影本
    一份、台灣高雄地方法院檢察署八十九年度偵字第二五三一○號起訴書、八十九
    萬三千元之流向表及台灣高雄地方法院檢察署八十八年度偵字第二六三○五號不
    起訴處分書等為證。
丙、本院依職權向最高法院查詢台灣高等法院高雄分院八十七年度上易字第二七三二
    號偽造文書案上訴之判決結果。
   理      由
一、本件被告戊○○、丁○○經合法通知，未於言詞辯論期日到場，核無民事訴訟法
    第三百八十六條各款所列情形，爰依原告聲請，由其一造辯論而為判決。又原告
    原依刑事訴訟第四百八十七條之規定提起附帶民事賠償，請求被告四人連帶賠償
    五百萬元。嗣該附帶民事訴訟移送本院民事庭後，又依民法第七百六十七條之規
    定，追加備位聲明請求返還系爭土地，經本院認先位聲明與備位聲明之兩者基本
    事實同一，爰准於訴之追加，合先敘明。
二、按「因犯罪而受損害之人於刑事訴訟程序得附帶提起民事訴訟，對被告及依民法
    負賠償責任之人請求回復其損害。」刑事訴訟法第四百八十七條第一項定有明文
    。本件依原告所主張之事由，被告等人因犯罪所生之損害，係因「將土地所有權
    移轉登記予被告乙○○所指定之不知情吳鄭月女名下，致生損害於己○○○及土
    地登記之正確性。」、「原告前開移轉登記與不知情之吳鄭月女，造成原告所有
    權之損失，該項土地三筆依目前之時價有五百萬元以上，並有鑑價報告可資佐證
    ，被告等共同不法侵害原告之權益，依法應負連帶賠償損害之責任，原告不能取
    回土地侵害原告所有權之行使，依土地最低價格計算損害金額為五百萬元，自得
    訴請被告等連帶給付前開之金額。」（節自原告之陳述）；而該系爭土地亦確實
    原登記於原告己○○○之名下等情，亦為兩造所不爭執，是被告等人縱因犯罪而
    應負損害賠償責任之情事，其致生損害者亦係原告己○○○之系爭土地所有權喪
    失，申言之，對原告庚○○而言應無生損害之情事。
二、次按「提起附帶民事訴訟請求損害賠償，其請求之範圍，依民法之規定。」刑事
    訴訟法第四百八十七條第二項定有明文。又「民法規定之損害賠償方法，以回復
    原狀為原則，金錢賠償為例外，負損害賠償責任者另有規定或契約另有約定者外
    ，應回復他方損害發生前之原狀；如經債權人定相當期限催告後，逾期不為回復
    時，或不能回復原狀或回復原狀顯有困難時，債權人始得請求以金錢賠償其損害
    。又回復原狀並不以債務人本人親自為之為必要。此觀民法第二、百一十三條第
    二百一十四條、第二百一十五條之規定自明。」最高法院八十六年台上字第一七
    三四號著有判例。本件原告主張伊與被告乙○○未成立土地買賣契約，竟利用不
    知情之代書王明津，於八十五年四月六日向台南縣麻豆地政事務所申請系爭土地
    所有權移轉登記，而使該所公務員將此不實之買賣事項登記於土地登記簿，並將
    土地所有權移轉登記予被告乙○○所指定之不知情吳鄭月女名下，致生損害於己○○○及土地登記之正確性，因而提起附帶民事賠償請求被告四人連帶賠償相當
    於系爭土地之價值五百萬元等情，固有本院八十七年易字第四七一號及台灣高等
    法院高雄分院八十七年上易字第二七三二號判決書影本各一份為證。惟查，縱如
    原告上開所言，原告與被告乙○○或吳鄭月女間並無成立系爭土地買賣契約之情
    事，則原告己○○○與被告乙○○或吳鄭月女間之系爭土地買賣既屬無效，則依
    前揭說明，原告請求損害賠償自應先請求回復原狀，即請求塗銷系爭土地之所有
    權移轉登記，除非有「如經債權人定相當期限催告後，逾期不為回復時，或不能
    回復原狀或回復原狀顯有困難時，債權人始得請求以金錢賠償。」之情事。而本
    件既無不能請求塗銷系爭土地之所有權移轉登記或顯有困難之情事，因而原告逕
    為請求被告四人連帶賠償相當於系爭土地價值之五百萬元金錢賠償，亦與法有悖
    ，不予准許。
三、至於原告二人另於本件附帶民事訴訟移送本院民事庭後，追加依民法第七百六十
    七條規定請求所有權之回復，並聲明「被告應將登記於吳鄭月女名下之台南縣官
    田鄉○○○段209、211、221地號土地所有權移轉登記原告。」等語。惟查「請
    求返還所有物之訴，應以現在占有該物之人為被告，如非現在占有該物之人，縱
    令所有人係因其人之行為而喪失，所有人亦僅於此項具備侵權行為之要件時，得
    向其人請求賠償損害，要不得本於物上請求權，對之請求返還所有物。」參照最
    高法院二十九年上字第一○六一號判例。是本件縱令被告等人應負損害賠償之責
    ，但現今系爭土地登記為吳鄭月女之所有，原告如依民法第七百六十七條之規定
    請求所有權之回復，自應以吳鄭月女為被告，而非被告乙○○等四人為對象；況
    原告庚○○亦非系爭土地之所有權人，更無依民法第七百六十七條之規定請求所
    有權回復之可言。
四、綜上所述，本件原告二人依刑事訴訟法第四百八十七條第一項提起附帶民事賠償
    及民法第七百六十七條等規定，請求判決如其先位、備位之聲明，均與法不合，
    應予駁回；又原告之訴既經駁回，則其假執行之聲請亦失依附，併予駁回。
據上論結：本件原告之訴為無理由，依民事訴訟法第三百八十五條第一項前段、第七
十八條，判決如主文。
中　　　華　　　民　　　國　　九十一　　年　　　七　　　月　　三十一　　日
                              臺灣高雄地方法院民事第二庭
~B法　　　官　吳進寶
右為正本係照原本作成。
如不服本判決，應於送達後廿日內，向本院提出上訴狀並表明上訴理由，如於本判決
宣示後送達前提起上訴者，應於判決送達後十日內補提上訴理由書（須附繕本）。
中　　　華　　　民　　　國　　九十一　　年　　　七　　　月　　三十一　　日
~B法院書記官　鄭淑華
